【裁判字號】    92,自更,2
【裁判日期】    920227
【裁判案由】    誣告
【裁判全文】
臺灣高雄地方法院刑事判決                        九十一年度簡上字第二四八號
    上  訴  人
    即  被  告  洪金猜
    選任辯護人  王世宗律師
右上訴人因誣告案件，不服本院高雄簡易庭中華民國九十一年十月二十一日九十一年
度簡字第八四三號第一審判決（聲請簡易判決處刑案號：臺灣高雄地方法院檢察署九
十一年度偵字第一九二五三號），提起上訴，本院判決如左：
    主  文
原判決撤銷。
洪金猜無罪。
    理  由
一、公訴意旨略以：被告即上訴人洪金猜明知黃俊益（另行偵辦）所持有之發票人為
    鍾耀麟，付款人為台灣中小企業銀行北鳳山分行，票載日期為民國九十一年七月
    三十一日，票號ＡＹ0000000號，面額為新台幣（下同）四萬元之支票乙
    紙（下稱系爭支票），係交付予鍾美花作為調現之用，並非遺失。被告竟受黃俊
    益之指示，於九十一年七月二十六日向付款銀行辦理掛失止付，同時填具致警察
    局之遺失票據申請書，未指定犯人而誣告他人涉犯侵占遺失物罪。因認被告涉有
刑法第一百七十一條第一項之未指定犯人誣告罪嫌云云。
二、公訴人認被告涉有上開犯行，係以：(一)被告自白；(二)被害人鄭水金指述；(三)系爭
    支票、票據掛失止付通知書、遺失票據申報書等證據資料，為其論斷之依據。訊
    據被告固坦承於九十一年七月二十六日確有向台灣中小企業銀行北鳳山分行辦理
    系爭支票掛失止付，並填具遺失票據申報書，報請警方協助偵查侵占遺失物罪嫌
    乙事，惟堅決否認有前揭被訴誣告犯行，辯稱：系爭支票係伊所收取而交付給伊
    公司之客票，後來公司經理黃俊益說遺失十幾張票據，包含系爭支票，因系爭支
    票之付款銀行係在高雄，但伊的公司在台北，所以黃俊益就委託在南部的伊辦理
    掛失止付。黃俊益只說系爭支票遺失，並沒有說被鍾美花侵占的事，至於系爭支
    票是否真的遺失，伊並不清楚，伊只是按黃俊益所說去辦理掛失止付等語。
三、按「犯罪事實應依證據認定之，無證據不得推定其犯罪事實」、「不能證明被告
    犯罪或其行為不罰者，應諭知無罪之判決」，刑事訴訟法第一百五十四條、第三
    百零一條第一項分別定有明文。又認定犯罪事實所憑之證據，雖不以直接證據為
    限，間接證據亦包括在內；然而無論直接或間接證據，其為訴訟上之證明，須於
    通常一般之人均不致有所懷疑，而得確信其為真實之程度者，始得據為有罪之認
    定（最高法院七十六年度台上字第四九八六號判例參照）。再者，刑法第一百七
    十一條第一項未指定犯人之誣告罪，以明知所告事實之虛偽為其成立要件。若係
    出於誤認或懷疑有此事實而為申告，縱令所告不實，因其缺乏誣告故意，仍難令
    負刑責。即本罪之成立，需行為人明知無此事實，而故意捏造者，始足當之。此
    之所稱故意，亦指直接之故意（確定故意）而言，若為間接之故意或過失，自難
    繩以該條之罪（參照最高法院四十四年度台上字第八九二號判例、八十六年度台
    非字第三六二號判決）。
四、本院審酌：
  (一)被告於偵查中供稱：因系爭支票被會計（即鍾美花）侵占，怕被會計領走，公司
    經理黃俊益因為在台北不方便，故交代伊來高雄辦理掛失止付等語（參見偵查卷
    第十六頁）。又本院於九十一年十二月二十日勘驗上開偵訊時所錄製之錄音帶乙
    捲，經播放勘驗結果，被告確為上述供詞，有勘驗筆錄乙份附卷可稽，是被告辯
    稱並未供述上情云云，固無足取。惟查，被告於本院調查及審判中均一再堅稱其
    於辦理系爭支票掛失止付當時，公司經理黃俊益僅係告知系爭支票遺失，並未告
    知系爭支票係遭鍾美花侵占，其係後來才得知系爭支票被鍾美花侵占等語（參見
    本院九十一年十二月十一日訊問筆錄、九十二年二月十四日審判筆錄）。衡以上
    開偵訊係於九十一年九月二十六日進行，被告係於九十一年七月二十六日辦理系
    爭支票之掛失止付，故上開偵訊係於被告辦理系爭支票掛失止付經過二個月後始
    發生之事。而於此二個月間，鍾美花之夫鄭水金因系爭支票於九十一年七月三十
    一日無法兌領，遂於九十一年八月二十六日向高雄市票據交換所提出偽報票據遺
    失告訴等情，有偽報票據遺失告訴書乙份附卷可稽，故鍾美花與被告之公司（或
    經理黃俊益）間有關系爭支票誰屬之糾紛始然發生，被告既係辦理掛失止付之人
    ，因而聽聞其公司所稱鍾美花侵占系爭支票乙事自屬平常。從而，若被告於辦理
    掛失止付當時尚不知系爭支票並未遺失，而係在此後之二個月內始得知所謂系爭
    支票為鍾美花所侵占乙事，方於上開偵訊中，因檢察官質以為何要辦理系爭支票
    掛失止付時，將此前因後果不分先後全然敘述，自亦可能誤為上開偵訊時之供述
    。是以，被告固於偵查中為上開供述，然其真意究否表示其於辦理系爭支票掛失
    止付時，確已明知系爭支票並未遺失，仍不無疑問。
  (二)證人即被告之公司經理黃俊益於本院調查時證稱：「在支票快兌現時，我告訴上
    訴人（即被告）票據遺失，叫她去辦掛失止付，沒有告訴她支票被鍾美花侵占．
    ．．．」等語（同前揭訊問筆錄參見）；復於本院審判時證稱：「．．．系爭支
    票，我是跟上訴人說遺失，後來鄭水金兌領後，我才發現被鍾美花侵占，我請上
    訴人申報遺失時，上訴人尚不知情．．．」等語（同前揭審判筆錄參見），其前
    後所證乙節均屬一致，並核與被告所辯於辦理掛失止付時，尚不知系爭支票並未
    遺失等語相符。雖證人黃俊益與鍾美花之間就系爭支票誰屬已發生糾紛，二人係
    處於對立之立場，則其證言自然可能較為偏袒被告，尚不得遽以採信，惟衡諸該
    證言，並未違反經驗法則或論理法則，仍非不得作為本院判斷本案事實真偽之參
    考，故益見被告於辦理掛失支付時，是否確係知悉系爭支票並未遺失，猶有相當
    之疑義。
  (三)至被告之公司於九十一年九月間向台灣台北地方法院自訴鍾美花等人涉有業務侵
    占等罪嫌，固於自訴狀上載明：「．．．新任會計於整理被告鍾美花原所辦理之
    業務，竟發現被告鍾美花共侵占．．．等十一紙支票（含系爭支票），遂辦理掛
    失止付」等情，有該自訴狀乙份在卷為憑。然則，上開自訴狀所載，或能表示被
    告之公司於辦理系爭支票掛失止付前，業已得知系爭支票係遭鍾美花侵占，並未
    有遺失之事，但並不能證明該公司曾將此節告知被告，則被告是否於辦理系爭支
    票掛失止付當時，業已知悉系爭支票並未遺失，仍不得執上開自訴狀逕為推認之
    。
五、綜上所述，被告辦理系爭支票掛失支付，並報請警方協助偵查侵占遺失物罪嫌當
    時，是否確係明知系爭支票並未遺失，本院認為仍存有合理之懷疑，尚未到達確
    信其為真實之程度。此外，復查無其他積極證據足資認定被告確有前揭被訴之犯
    行，原審疏未詳究前情，遽為科刑之判決，自非允洽，本件被告上訴意旨否認犯
    罪，指摘原判決不當，為有理由，應予撤銷改判，諭知被告無罪。
據上論結，應依刑事訴訟法第四百五十五條之一第三項、第三百六十九條第一項前段
、第三百六十四條、第三百零一條第一項，判決如主文。
本案經檢察官洪期榮到庭執行職務。
中      華      民      國    九十二    年      二      月     二十七   日
                              臺灣高雄地方法院刑事第七庭
審判長法官  陳志銘
                                        法官  柯盛益
                                        法官  陳信旗
右正本證明與原本無異。
本判決不得上訴。
                                  書  記  官  張家榮
中      華      民      國    九十二    年      二      月     二十七   日


司法院資訊處製作；財團法人民間司法改革基金會備份。
